臺灣高等法院刑事判決　　　　　　　　　　　　　　　九十年度上更(一)字第二號
　　上　訴　人
　　即　被　告　乙○○
　　選任辯護人　邱創舜
右上訴人，因偽造有價證券等案件，不服臺灣台北地方法院，八十七年度訴緝字第九
０號，中華民國八十七年四月二十三日第一審判決（起訴案號：台灣台北地方法院檢
察署八十五年度偵字第一八八一六號）提起上訴，經判決後，由最高法院撤銷發回，
本院判決如左：
    主  文
原判決撤銷。
乙○○連續意圖為自己不法之所有，以詐術使人將本人之物交付，處有期徒刑陸月，
如易科罰金，以參佰元折算壹日。
    事  實
一、乙○○係億星有限公司股東，對外使用其別名「劉文凱」名義活動，明知自己經
    濟困窘，無支付能力，竟意圖為自己不法之所有，基於概括之犯意，以其係傳播
    公司經理身分，先後於八十三年八月間，多次前往臺北市○○○路丙○○所經營
    之浪漫世界ＫＴＶ店內飲酒消費，積欠帳款新台幣（以下同）十五萬七千三百元
    。乙○○並以「劉文凱」之名義，簽發不能兌現之本票多紙交付丙○○以代支付
    ，以此詐術使丙○○陷於錯誤，而交付酒菜供乙○○食用。迨同年九月間，乙○
    ○因本票到期無法清償款項，為謀繼續搪塞，乃持其妻丁姿妙簽發、付款人彰化
    商業銀行中和分行，面額各為三萬零六百元、三萬一千六百元、三萬七千五百元
    ，亦屬不能兌現之支票計三張，以換回部份本票正本，屆期該支票經合法提示，
    均不獲兌現，至乙○○住處追討，發現早已人去樓空，丙○○始知受騙。
二、案經丙○○訴請臺灣臺北地方法院檢察署檢察官偵查起訴。
    理  由
一、訊據上訴人即被告乙○○對於於上開時地多次前往告訴人丙○○所經營之浪漫世
    界ＫＴＶ店內飲酒消費，積欠帳款十五萬七千三百元，被告並以其別名「劉文凱
    」之名義，簽發不能兌現之本票多紙交付丙○○以代支付。迨同年九月間，被告
    因無法清償款項，乃持其妻丁姿妙簽發、付款人彰化商業銀行中和分行，面額各
    為三萬零六百元、三萬一千六百元、三萬七千五百元，亦屬不能兌現之支票計三
    張，以換回部份本票正本，屆期該支票及本票經合法提示，均不獲付款之事實固
    不諱言，惟否認有何詐欺之犯行，辯稱：伊既有交付其妻丁姿妙簽發之支票，換
    回其前交付之本票，顯見伊無不法所有之詐欺犯行，而伊欲返還告訴人上開款項
    ，但告訴人現下落不明云云。惟查：
（一）被告如何以其係傳播公司經理身分，先後於八十三年八月間，多次前往臺北市
      ○○○路告訴人所經營之浪漫世界ＫＴＶ店內飲酒消費，積欠其帳款，並以「
      劉文凱」之名義，簽發不能兌現之本票多紙交付告訴人以代支付，以此詐術使
      告訴人陷於錯誤，而交付酒菜供乙○○食用。迨同年九月間，被告因無法清償
      款項，為謀繼續搪塞，乃持其妻丁姿妙簽發、付款人彰化商業銀行中和分行，
      面額各為三萬零六百元、三萬一千六百元、三萬七千五百元之支票計三張，以
      換回部份本票正本，屆期該支票及被告簽發之本票經合法提示，均不獲兌現，
      告訴人乃至被告住處催討，發現被告竟人去樓空，直至八十五年七月八日巧遇
      被告，而在警員協助下，被告同意付款，並簽下和解書，惟所簽和解書被告亦
      未按約履行等情，已據告訴人於檢察官偵查中指訴甚詳（見偵查卷第一、二、
      十一頁），而被告對告訴人所指積欠之酒菜款項、以「劉文凱」之名義，簽發
  本票多紙交付及屆期均未能清償，另以支票換回部分本票後，交付之支票亦均
      退票，八十五年七月八日所簽和解書亦未按約履行等情，亦不否認，並有不能
      兌現之本票、支票、退票理由單及和解書在卷（見偵查卷第三至七頁）足憑。
      又被告坦承因所經營之公司營運不佳，所簽本票方才退票等語（見原審訴緝卷
      第四十七頁），足見被告於消費之時，經濟困窘，已無支付能力，且其於八十
      三年九月間持其妻丁姿妙簽發之上開三張支票，以換回部份本票時，丁姿妙之
      支票存款帳戶，早於八十三年七月十二日起開始退補，並於同年九月七日列為
      拒絕往來戶，此有退票之支票附卷可憑（見偵查卷第四頁），則被告於八十三
      年八月間先後向告訴人消費時，早已知悉其所交付之本票及支票不能兌現，此
      觀其消費、交付本票、以支票換回本票之日與上揭支票退票及拒絕往來之時間
      ，極為接近即明，況被告於八十五年七月八日與告訴人達成民事和解後，竟仍
      拒絕依約履行（見前揭和解書），更足見被告於八十三年八月消費之初，無清
      償之意，應屬無疑，而其於消費後，竟藉詞拒不清償，屢經催討，均避匿不見
      ，其有詐欺之犯意甚明。是其前揭所辯，應屬卸責之詞。
（二）雖被告另辯稱：伊目前想付款與告訴人，惟告訴人現下落不明云云。惟被告既
      有詐欺之犯意及犯行，已見前述，是縱被告目前有意付款，亦僅屬犯罪後之態
      度問題，尚難因此認被告並無詐欺。
（三）再者，被告詐欺之酒菜款項，告訴人雖稱十七萬多元云云（見偵查卷第十一頁
      反面）。惟此為被告所否認，被告並稱沒有消費那麼多等語。查本件被告係簽
      發本票多紙交付丙○○以代支付，嗣因無法清償款項，乃持其妻丁姿妙簽發、
      付款人彰化商業銀行中和分行，面額各為三萬零六百元、三萬一千六百元、三
      萬七千五百元之支票計三張，以換回部份本票，已如前述，則依此計算，本件
      消費款項總計應為三張支票之總和九萬九千七百元，加上被告尚未換回之二紙
      本票金額五萬七千六百元（即二萬二千四百元加三萬五千二百元），共計十五
      萬七千三百元，併此敘明。
二、綜上各情，被告所辯未詐欺云云，應係事後圖卸之詞，不足採信，其罪證明確，
    犯行堪以認定。
三、查被告意圖為自己不法之所有，向告訴人詐得酒菜得逞，核其所為，係犯刑法第
    三百三十九條第一項之詐欺取財罪。被告多次行為，時間緊接，所犯構成要件相
  同，顯係出於概括之犯意為之，為連續犯，爰依刑法第五十六條之規定以一罪論
    ，並加重其刑。又被告行為後，刑法業於民國九十年一月十日修正，並自同年月
    十二日起生效，原刑法第四十一條「犯最重本刑為三年以下有期徒刑以下之刑之
    罪，而受六月以下有期徒刑或拘役之宣告，因身體、教育、職業或家庭之關係，
    執行顯有困難者，得以一元以上三元以下折算一日，易科罰金」，已修正為「犯
    最重本刑為五年以下有期徒刑以下之刑之罪，而受六個月以下有期徒刑或拘役之
    宣告，因身體、教育、職業、家庭之關係或其他正當事由，執行顯有困難者，得
    以一元以上三元以下折算一日，易科罰金。但確因不執行所宣告之刑，難收矯正
    之效，或難以維持法秩序者，不在此限。併合處罰之數罪，均有前項情形，其應
    執行之刑逾六月者，亦同」，經比較新舊法，以新法有利於被告，依刑法第二條
    第一項本文之規定，自應依修正後刑法處斷。原審經詳查後，遽認被告另犯偽造
    有價證券罪，容有誤會（理由詳後）。被告上訴意旨否認詐欺，雖為無理由，但
    其指摘原判決諭知其犯偽造有價證券罪部分顯有不當等語，非無理由，自應由本
    院將原判決撤銷改判。爰審酌被告犯罪之動機、目的、手段及告訴人所生損害、
    被告尚未依約清償，並犯後否認犯罪等一切情狀，量處如主文第二項所示之刑，
    並諭知易科罰金之折算標準，以示懲儆。
四、公訴意旨另以：被告於上開時地冒用某傳播公司經理「劉文凱」之名義，多次前
    往臺北市○○○路丙○○所經營之浪漫世界ＫＴＶ店內飲酒消費，並以「劉文凱
    」之名義，簽發本票以代支付，另犯刑法第二百零一條第二項之行使偽造有價證
    券罪嫌云云。按犯罪事實應依證據認定之，無證據不得推定其犯罪事實。又不能
    證明被告犯罪者，應諭知無罪之判決，刑事訴訟法第一百五十四條、第三百零一
    條第一項分別定有明文。次按認定不利於被告之事實，須依積極證據，苟積極證
    據不足為不利於被告事實之認定時，即應為有利於被告之認定，更不必有何有利
    之證據；又事實審法院對於證據之取捨，依法雖有自由判斷之權，然積極證據不
    足證明犯罪事實時，被告之抗辯或反證縱屬虛偽，仍不能以此資為積極證據應予
    採信之理由；再事實之認定，應憑證據，如未能發現相當證據，或證據不足以證
    明，自不能以推測或擬制之方法，為裁判基礎，此分別有最高法院三十年上字第
    八一六號判例、三十年上字第四八二號判例及四十年台上字第八六號判例可資參
    照。公訴人認被告涉有前開犯行，無非以告訴人之指訴及有卷附本票影本二紙為
    其論據。惟訊之被告則堅詞否認有何行使或偽造有價證券之犯行，辯稱：依照算
    命之結果，「乙○○」之筆畫不祥，伊始更名為「劉文凱」，伊一向以「劉文凱
    」對外活動，「劉文凱」係伊別名，伊以別名「劉文凱」簽發本票，並非偽造本
    票等語。按刑法上所謂偽造有價證券，以無權簽發之人冒用他人名義簽發為要件
    ，如果行為人係有權簽發者，則與無權之偽造行為不同，此觀最高法院五十三年
    台上字第一八一０號判例意旨即明。再者，票據上之簽名，法律並未規定必須簽
    其全名，如僅簽姓或其名者，亦生簽名效力，至於所簽之姓或名，是否確係該人
    所簽名，發生爭執者，應屬舉證責任之問題（參最高法院六十四年七月八日第五
    次民庭會議決議）。經查：被告始終辯稱其別名為「劉文凱」，對外均以「劉文
    凱」自居，並非有意冒用他人之姓名偽簽本票等語，核與證人丁○○到院結證稱
    ：「我與他（即被告）生意往來，一直叫他「胖哥」或「劉文凱」（見本院上訴
    卷第二十七頁）、「是傳播公司開張，他請我去做總機系統，那時候才知道他叫
    劉文凱，他給我名片是劉文凱，他說作這一行要用別的名字生意才會更好，離職
    約二、三年後他開張。」等語相符（見本院卷第四十八頁），並經證人甲○○證
    稱：「他（即被告）本來是我屬下，後來我在酒店碰到他，經理介紹他叫「劉文
    凱」，我一直叫他胖哥，我也有聽過人叫他「凱凱」或「凱文」（英文發音）（
    見本院上訴卷第二十七頁）、「（問：他是否用劉文凱自稱？）後來隔一、二年
    後才碰到他，但是：：我和他到酒店消費，酒店經理稱呼他叫劉文凱，當時我問
    他你本名叫乙○○為何叫劉文凱，他說算命的說劉文凱這個名字比較好，：：」
    等語（見本院卷第五十九頁）屬實，而被告之前妻丁姿妙（八十四年五月四日離
    婚）擔任負責人、被告為出資股東之億星有限公司係於八十三年六月二十二日申
    請設立登記，八十六年六月二日解散登記之事實，有經濟部中部辦公室九十年三
    月七日經中辦三管字第０九０三０八六九七五０號書函所附之公司登記資料在卷
    （見本院卷第七十至七十七頁）可憑，雖該公司登記營業事項為廣告設計製作等
    相關事業，惟被告堅稱伊當時係違規經營傳播公司等語（本院卷第四十八頁），
    參諸證人丁○○證稱：「是傳播公司開張，他請我去做總機系統」等情，已如前
    述，再參酌其時「掛羊頭賣狗肉」違規經營非法行業之公司所在多有，則被告前
    揭所辯即尚非全然無據，是被告對外以其係傳播公司經理「劉文凱」之名義，簽
    發本票，尚難逕認其係有意冒用他人之姓名偽簽本票。況被告若有意冒用他人之
    姓名偽簽本票使用，則其於交付偽造之本票予告訴人後，逕可潛逃他去，何須主
    動再以其妻之支票換回本票？此亦足證被告無意偽簽他人名義之本票。綜上各情
    ，本件並無積極證據足認被告係故意冒用他人名義簽發本票，是按諸「罪證有疑
    ，利歸被告」之證據法則及前揭判例意旨，自屬不能證明被告此部分犯罪。惟公
    訴人認此部分與前揭論罪科刑部分有牽連犯之裁判上一罪關係，故不另為無罪之
    諭知。
據上論斷，應依刑事訴訟法第三百六十九條第一項前段、第三百六十四條、第二百九
十九條第一項前段，刑法第二條第一項前段、第五十六條、第三百三十九條第一項、
修正後刑法第四十一條第一項、修正後刑法施行法第三條之一，罰金罰鍰提高標準條
例第一條前段、第二條，判決如主文。
本案經檢察官張秋雲到庭執行職務。
中      華      民      國    九十一    年      四      月     三十     日
                              臺灣高等法院刑事第四庭
                                  審判長法  官  蔡  永  昌
                                        法  官  周  煙  平
                                        法  官  徐  昌  錦
右正本證明與原本無異。
被告不得上訴。
檢察官如不服本判決應於收受送達後十日內向本院提出上訴書狀，其未敘述上訴之理
由者並得於提起上訴後十日內向本院補提理由書（均須按他造當事人之人數附繕本）
。
                                        書記官  吳  金  來
中      華      民      國    九十一    年      五      月      三      日
附錄    本判決論罪科刑法條：
中華民國刑法第三百三十九條
 (普通詐欺罪)
意圖為自己或第三人不法之所有，以詐術使人將本人或第三人之物交付者
，處五年以下有期徒刑、拘役或科或併科一千元以下罰金。
以前項方法得財產上不法之利益或使第三人得之者，亦同。
前二項之未遂犯罰之。
